【裁判字號】    99,訴,316
【裁判日期】    990624
【裁判案由】    勞保
【裁判全文】
臺北高等行政法院判決
                                       99年度訴字第316號
                                      99年6月3日辯論終結
原      告  甲○○
被      告  勞工保險局
代  表  人  乙○○○○○○○
訴訟代理人  戊○○
            丁○○
            丙○○
上列當事人間勞保事件，原告不服行政院勞工委員會中華民國99
年1月5日勞訴字第098003184號訴願決定，提起行政訴訟，本院
判決如下：
    主  文
原告之訴駁回。
訴訟費用由原告負擔。
    事實及理由
一、事實概要：原告前為宜蘭縣蘇澳區漁會所屬被保險人，於95
    年4月10日退職，向被告申請老年給付。經被告依原告老年
    給付年資30年又238日，按其退職當月起前3年之平均月投保
    薪資金額新臺幣（下同）42,000元計算，於95年4月21日以
    保核字第095041037212號函（以下簡稱被告95年4月21日核
    定）作成核付發給47個月，計1,974,000元之老年給付在案
    。嗣被告依臺灣宜蘭地方法院檢察署（以下簡稱宜蘭地檢署
    ）檢察官97年度偵字第4626號至97年度偵字第4932號原告與
    其他人所涉詐欺等案件97年12月29日緩起訴處分書，發現原
    告有詐領較高老年給付情事，乃於98年4月8日以保承職字第
    09860139750號函（以下簡稱被告98年4月8日函）核定刪除
    原告前所申報月投保薪資由16,500元調整為42,000元之薪調
    ，並重新核定原告前揭薪調日至退職日止之投保薪資，而於
    98年6月5日以保秘法字第09860006690號函（以下簡稱被告
    98年6月5日函）核定原告退職當月起前3年之平均月投保薪
    資為22,133元，發給老年給付47個月，合計應得之老年給付
    金額為1,040,251元，前溢領之933,749元應依限返還。原告
    不服，向勞工保險監理委員會申請審議結果，遭該會於98年
    9月29日以98保監審字第3500號審定書予以審定駁回，提起
    訴願，亦遭決定駁回，遂提起本件行政訴訟。
二、本件原告主張：
  (一)所謂違法行政處分者，係指該行政處分欠缺行政處分之合法
    要件而言。行政處分之合法要件係就作成處分之機關管轄權
    、機關組成、處分方式、處分程序、處分內容等要件加以檢
    驗。關於本件處分之提前要件，係先前被告95年4月21日保
    給核字第095041037212號函（以下簡稱被告95年4月21日函
    ）核發原告老年給付1,974,000元乙案，該等處分關於機關
    管轄權、機關組成、處分方式、處分程序等要件並無違誤。
    另關於處分內容之要件乙節，前開行政處分既無意思欠缺，
    亦非違法，且無內容不確定及認定事實錯誤等違誤，故核發
    原告老年給付1,974,000元乙案應無違誤，該核發通知即非
    違法之行政處分，應無撤銷原處分另為核定之情事。故嗣後
    被告98年6月5日函認原核定通知（即被告95年4月21日函）
    係違法行政處分而予以撤銷，即有違誤。
  (二)次按勞工保險條例第6條第1項第8款、第14條第1項、第14之
    1條第1項規定，及行政院勞工委員會92年4月29日勞保1字第
    0920020523號函示：「有關失業勞工於請領失業給付期間在
    職業工會（含漁會）加保，其收入認定之處理原則一案。查
    職業工會應依勞保條例第14條規定，覈實申報投保薪資，惟
    職業工會是否均覈實申報，仍有查核之必要；略以，仍請針
    對該等失業勞工個案事實，依規定查核其工作所得及投保薪
    資情況，並依就業保險法第17條規定辦理。」等相關規定可
    知，關於投保人之月投保薪資額是否准許調高，仍應由被告
    審核確定。此亦有最高法院83年度臺非字第239號判決意旨
    謂：「依勞工保險條例第10條第3項、第72條第2項及第3項
    之如非常上訴理由所載之規定，參諸同條例第10條第3項之
    立法理由，為避免投保單位將不合規定之人員申報投保，配
    合加強查核工作之需要，酌增查核範圍及查對資料所示，顯
    見臺閩地區勞工保險局（下稱勞保局）承辦人員，對於投保
    單位申報之員工及其薪資金額，有查核之權責甚明。原判決
    援引勞保局83年2月28日（83）勞承字第100287號函，認勞
    工之投保薪資係採申報主義，逕行登載，僅於發現有申報不
    實時，始逕行更正，勞保局僅負形式審查，並無依職權查明
    究有無申報不實之義務云云，與上開規定不相符合，自屬誤
    會。從而被告依勞工保險條例之規定，就其負責之明記公司
    僱用之勞工林玉生向勞保局辦理勞工保險而申報其薪資金額
    時，正確與否，既尚有待於勞保局之查核，縱依原判決認定
    之事實，故意將投保薪資金額以多報少而申報不實，亦與刑
    法第214條所規定之使公務員登載不實之構成要件不符。」
    可資參照。
  (三)再按勞工保險條例第19條第2項規定，查原告為依勞工保險
    法第6條第1項第8款所規定無一定雇主或自營作業而參加漁
    會之甲類會員，每月之月投保薪資均依保險人所頒布之投保
    薪資分級表等相關規定繳付。原告為一般漁民識字不多，如
    何提出相關資料作為辦理月投保薪資，此為原告所不知悉，
    該等文件均由代辦者辦理，原告並無提供不實資料，且信賴
    相關受理單位依投保薪資分級表調整原告月給付投保薪資，
    另依前開所敘，被告對於原告之申請本即有審核之權，被告
    如認原告之審核未合於調高之要件，仍得依其查核之結果而
    為核定，乃原告依規定提出申請，原告亦信賴機關之審核機
    制而獲得老年保險給付，是以原告應無信賴不值得保護之情
    形，故被告98年6月5日函就原告之老年給付重為核定應非適
    法。
  (四)另按行政程序法第121條第1項規定，查被告於95、96年間即
    已進行查核而知悉本件情事，卻至98年4月間方予以撤銷，
    是被告撤銷權之行使應已逾除斥期間而失效等情；並聲明求
    為判決撤銷訴願決定及原處分。
三、被告則以:
  (一)按98年1月1日施行前之勞工保險條例第59條及第19條第2項
    但書規定：「被保險人依前條（即第58條）第1項規定請領
    老年給付者，其保險年資合計年滿1年按其平均月投保薪資
    ，發給1個月老年給付，其保險年資合計超過15年者，其超
    過部分，每滿1年發給2個月老年給付。但最高以45個月為限
    ，滿半年者以1年計」「但老年給付按被保險人退休之當月
    起前3年之平均月投保薪資計算」次按行政程序法第117條、
    第119條及第121條第1項規定：「違法行政處分於法定救濟
    期間經過後，原處分機關得依職權為全部或一部之撤銷；其
    上級機關，亦得為之。但有下列各款情形之一者，不得撤銷
    ：一、撤銷對公益有重大危害者。二、受益人無第119條所
    列信賴不值得保護之情形，而信賴授予利益之行政處分，其
    信賴利益顯然大於撤銷所欲維護之公益者。」「受益人有下
    列各款情形之一者，其信賴不值得保護：一、以詐欺、脅迫
    或賄賂方法，使行政機關作成行政處分者。二、對重要事項
    提供不正確資料或為不完全陳述，致使行政機關依該資料或
    陳述而作成行政處分者。三、明知行政處分違法或因重大過
    失而不知者。」「第117條之撤銷權，應自原處分機關或其
    上級機關如有撤銷原因時起2年內為之。」。
  (二)惟臺灣宜蘭地方法院檢察署檢察官業已查明，原告等人為領
    取較高之老年給付，或與代辦人等共同意圖為自己不法之所
    有，基於詐欺之犯意聯絡，而觸犯刑法第339條第1項之詐欺
    罪，並為緩起訴處分，且代辦人邱文華等3人亦經台灣宜蘭
    地方法院98年度易字第74號判決有罪在案。據此，原告所提
    供之薪資收入資料為不實資料已臻明確，是其符合上揭行政
    程序法第119條規定之信賴不值得保護情形；另按覈實申報
    投保薪資，乃投保單位及被保險人應遵守之義務，如為求領
    取高額老年給付，而於年近退職前，以不實之投保薪資以少
    報多，不僅違反勞工保險條例之規定，更將因此侵蝕勞工保
    險基金而致全體被保險人遭受損害，故該行為有害公益，已
    至為明顯。故被告以被告98年4月8日函刪除原告92年1月1日
    投保薪資由1萬6,500元調整為4萬2,000元之薪調，並無不合
    。
  (三)又被告98年4月8日函，所據以核算退職前3年平均月投保險
    薪資及老年給付金額，係以該未經刪除之投保薪資為計算基
    準，其核定內容即屬違法之處分，被告乃以被告98年6月5日
    函請求其退回溢領之老年給付計93萬3,749元，依法亦無不
    合。再被告雖曾於95年間提出「勞保漁民保險專案稽核報告
    」，惟查其係針對所有漁會被保險人有否覈實申報投保薪資
    情形及應如何稽查為其報告內容，並未涉及本案之具體個案
    ，而被告自知悉97年12月29日臺灣宜蘭地方法院檢察署檢察
    官緩起訴處分書中關於本案原告未覈實申報投保薪資事由之
    日起，迄98年4月8日之日止，並未逾2年之除斥期間，原告
    所稱顯無理由等語，資為抗辯；並聲明求為判決駁回原告之
    訴。
四、本件兩造之爭點厥為被告以原告有詐領較高老年給付情事，
    核定刪除原告前所申報月投保薪資之薪調，另重新核定系爭
    老年給付，並命原告應依限返還前所溢領之金額，所為處分
    是否於法有據？
  (一)按「被保險人依前條（即第58條）第1項規定請領老年給付
    者，其保險年資合計年滿1年按其平均月投保薪資，發給1個
    月老年給付，其保險年資合計超過15年者，其超過部分，每
    滿1年發給2個月老年給付。但最高以45個月為限，滿半年者
    以1年計」、「．．．但老年給付按被保險人退休之當月起
    前3年之平均月投保薪資計算，參加保險未滿3年者，按其實
    際投保年資之平均月投保薪資計算。」，98年1月1日施行前
    之勞工保險條例第59條及第19條第2項但書分別定有明文。
    次按「違法行政處分於法定救濟期間經過後，原處分機關得
    依職權為全部或一部之撤銷；其上級機關，亦得為之。但有
    下列各款情形之一者，不得撤銷：一、撤銷對公益有重大危
    害者。二、受益人無第119條所列信賴不值得保護之情形，
    而信賴授予利益之行政處分，其信賴利益顯然大於撤銷所欲
    維護之公益者。」、「受益人有下列各款情形之一者，其信
    賴不值得保護：一、以詐欺、脅迫或賄賂方法，使行政機關
    作成行政處分者。二、對重要事項提供不正確資料或為不完
    全陳述，致使行政機關依該資料或陳述而作成行政處分者。
    三、明知行政處分違法或因重大過失而不知者。」、「第
    117條之撤銷權，應自原處分機關或其上級機關如有撤銷原
    因時起2年內為之。」，復分別為行政程序法第117條、第
    119條及第121條第1項所規定。
  (二)本件原告前為宜蘭縣蘇澳區漁會所屬被保險人，於95年4月
    10日退職，向被告申請老年給付。經被告依原告老年給付年
    資30年又238日，按其退職當月起前3年之平均月投保薪資金
    額42,000元計算，以95年4月21日核定發給47個月計
    1,974,000元之老年給付在案。嗣被告依宜蘭地檢署97年度
    偵字第4626號至97年度偵字第4932號緩起訴處分書，發現原
    告有詐領較高老年給付情事，乃以98年4月8日函核定刪除原
    告前所申報月投保薪資由16,500元調整為42,000元之薪調，
    並重新核定原告前揭薪調日至退職日止之投保薪資，而以98
    年6月5日函核定原告退職當月起前3年之平均月投保薪資為
    22,133元，發給老年給付47個月，合計應得之老年給付金額
    為1,040,251元，前溢領之933,749元應依限返還。原告不服
    ，申請審議結果，遭審定駁回，提起訴願，亦遭決定駁回，
    遂提起本件行政訴訟，並主張如事實欄所載。
  (三)原告雖主張其係依法申請老年給付，苟有問題，被告即不應
    核付，事後隔那麼久才又謂其詐欺云云。惟查：
  (1)原告明知漁民投保薪資應依實際漁獲交易所得，按勞工保險
    投保薪資分級表之規定覈實申報，且明知一次請領老年給付
    者，其平均月投保薪資按其退保之當月起前3年之實際月投
    保薪資平均計算，竟基於為取得較高之老年給付不法所有之
    共同犯意聯絡，與代辦老年給付事件之訴外人邱文華等人，
    共同基於詐欺及行使偽造文書之犯意聯絡，明知其並無於調
    高月投保薪資前1年及後3年有實際搭乘如緩起訴處分書附表
    所載之漁船出海從事漁撈活動，仍由代辦人邱文華等人取得
    不詳姓名檢量員業務上所製作虛偽不實之漁獲交易證明單等
    件，再持向蘇澳區漁會行使申請彙整轉向被告先調高月投保
    薪資，致使包括蘇澳區漁會、被告相關之承辦人員等人陷於
    錯誤而據以辦理，在原告向被告所申請之老年給付核定計算
    發生錯誤，而溢領933,749元，足生損害於蘇澳區漁會、被
    告業務執行上行政處理之正確性，因認原告涉犯刑法第216
    條、第215條之行使業務上登載不實文書罪及刑法第339條第
    1項之詐欺罪嫌等情，業經宜蘭地檢署97年度偵字第4626 號
    至97年度偵字第4932號等原告與其他人所涉詐欺等案件查明
    屬實認定在案，有緩起訴處分書1份附於原處分卷可稽，復
    為原告所不爭執，自堪認為實在。
  (2)第以行政處分之合法與否，並非作成處分之機關有管轄權、
    機關組成、處分方式、處分程序等形式要件符合法律規定，
    即可認為合法，仍應視其實質要件是否符合法律規定。經查
    本件系爭平均投保薪資固應由被告實質查核，然原告負有提
    出正確資料供被告查核之義務，此項義務具有擔保性格（因
    其目的在追求正確之老年給付金額，使勞工保證社會照顧之
    目標得以在全體勞工間公平地被實現），因此即使原告委託
    邱文華等人辦理申報，對其提供資料之正確性仍應負保證責
    任，尚無主張「信賴保護」之餘地。
  (3)經查本件原告透過辦理系爭不實之投保薪資調整之詐欺方法
    ，使被告誤信為真，而於95年4月21日作成核定發給47個月
    計1,974,000元老年給付之行政處分，其既係提供不實之證
    據方法供被告認定事實，而予以核定老年給付，該行政處分
    （即95年4月21日核定）即非合法，徵之行政程序法第119條
    第1款規定，要無信賴保護可言，被告自得重為事實認定。
    原告主張其有值得信賴保護之利益，顯不足採。
  (4)又按「第117條之撤銷權（指原處分機關依職權撤銷違法行
    政處分），應自原處分機關或其上級機關知有撤銷原因時起
    2年內為之。」，為行政程序法第121條第1項所明定。經查
    本件原告涉及詐溢領老年給付之事實，係於97年12月29日檢
    察官依職權為緩起訴處分後，因緩起訴處分書之揭露，原告
    提供不實證據方法詐欺取財等罪嫌，方為被告所確知，是以
    其於98年6月5日作成本案程序標的之行政處分，並無逾越行
    政程序法第121條2年除斥期間之限制。原告所稱被告撤銷權
    之行使已逾除斥期間而失效云云，顯係誤解法令，委無可取
    。
  (5)至於被告98年4月8日函核定刪除原告前所申報月投保薪資由
    16,500元調整為42,000元之薪調，並重新核定原告前揭薪調
    日至退職日止之投保薪資，該重新認定之事實如有錯誤，應
    由原告舉證證明，但原告對此並無任何主張（僅強調被告95
    年4月21日核定既無意思欠缺，亦非違法，被告自不得撤銷
    等語。）自無從否認前開下命處分之合法性。故被告據此核
    定原告退職當月起前3年之平均月投保薪資，予以重新計算
    其應得之老年給付金額及所溢領金額為933,749元，而以98
    年6月5日函重為核定系爭老年給付，並命原告應依限返還溢
    領之933,749元，即非無憑。
  綜上所述，本件被告所為98年6月5日重為核定之處分，依首揭
  法條規定及上述說明，並無違誤，審議審定、訴願決定遞予維
  持，亦均無不合，原告徒執前詞，訴請撤銷，為無理由，應予
  駁回。另兩造其餘之主張及陳述等，因與本件判決結果不生影
  響，爰不予一一指駁論究，附此敘明。
據上論結，本件原告之訴為無理由，依行政訴訟法第98條第1項
前段，判決如主文。
中    華    民    國    99    年    6     月    24    日
                    臺北高等行政法院第六庭
                              審判長法  官  闕  銘  富
                                    法  官  帥  嘉  寶
                                    法  官  林  育  如
上為正本係照原本作成。
如不服本判決，應於送達後20日內，向本院提出上訴狀並表明上
訴理由，如於本判決宣示後送達前提起上訴者，應於判決送達後
20日內補提上訴理由書（須按他造人數附繕本）。
中    華    民    國    99    年    6     月    24    日
                                    書記官  劉  育  伶

司法院資訊處製作；財團法人民間司法改革基金會備份。
